臺灣高等法院民事判決　　　　　　　　 99年度家上字第107號
上　訴　人　吳瓊玲
訴訟代理人　張菊芳律師
　　　　　　朱宜君律師
被上訴人　　林宗敏
訴訟代理人　李尚澤律師
上列當事人間請求離婚事件，上訴人對於中華民國99年3月30日
臺灣桃園地方法院98年度婚字第982號第一審判決提起上訴，本
院於100年3月1日言詞辯論終結，判決如下：
    主  文
上訴駁回。
第二審訴訟費用由上訴人負擔。
    事實及理由
一、被上訴人主張略以：兩造於民國85年1月7日結婚，嗣因觀念
    及個性上差異，導致婚姻難以維繫，被上訴人於93年11月間
    提起離婚之訴，經判決駁回確定在案。但被上訴人為中醫師
    、上訴人為教師，從爭執到離婚訴訟，已情乖恩離，且從96
    年7月31日本院民事庭言詞辯論期日後，迄今兩造處於分居
    狀態，均無聞問，空有婚姻之名，無夫妻之實，形同恩斷義
    絕，乃委請律師函請協調離婚，但上訴人不願離婚。詎上訴
    人於98年8月4日來函表態願共同生活，經被上訴人於98 年8
    月12日回覆若有意維持婚姻，請上訴人至新北市○○區○○
    街18巷4之2號共同生活，但未見上訴人回覆，於本件訴訟繫
    屬後，上訴人曾於99年2月26日下午8時許，在未知會被上訴
    人之情形下，逕自前往被上訴人開業之中醫診所，當時被上
    訴人尚在看診，上訴人卻在診所情緒失控、大吼大叫，造成
    被上訴人及看診病患之難堪，終請管理員及管區員警勸上訴
    人離開。綜上，兩造已從結婚共營生活，走向離婚訴訟，更
    於訴訟後多年互不聞問，顯見雙方並無互愛、互信、互諒，
    婚姻已現破綻，難期和諧，爰依民法第1052條第2項之規定
    請求離婚。並聲明：請准兩造離婚。原審准予兩造離婚，上
    訴人不服提起上訴。
二、上訴人上訴聲明為原判決廢棄，被上訴人於原審之訴駁回。
    並以下列情詞置辯：兩造於85年1月7日結婚，並於桃園縣龍
    潭鄉○○村○○路278巷84號同居，被上訴人於92年9月間至
    新北市永和區開診所，初期於下班後即返回兩造上開住所，
    然被上訴人不久即有晚歸或未歸之情形，並傳聞與診所內護
    士有私情，被上訴人並於93年4月間遷出兩造上開住所，在
    其開設之診所同樓層另行租屋居住，此業經台灣板橋地方法
    院(下稱板橋地院)、本院前案離婚訴訟判決中認定甚詳，依
    上所陳，兩造分開居住，係屬可歸責於被上訴人之事由所致
    。而被上訴人前於93年11月間依民法第1052條第1項第3款、
    同條第2項提起離婚訴訟，經最高法院以96年度台上字第245
    8號判決駁回確定在案。於上揭判決確定後，上訴人多次請
    求與被上訴人共營生活，請求協調履行同居之住所地，被上
    訴人未予協力，恣意造成分居狀態，上訴人為共營婚姻生活
    ，於98年8月4日曾函覆被上訴人協商履行同居之住所地，上
    訴人具高度意願與被上訴人共同生活，乃以發函方式或其他
    管道積極為此表示，希望與被上訴人協調同居處所。兩造分
    居乃被上訴人恣意造成，於上開判決確定後，被上訴人並無
    新事實證明上訴人有何可歸責事由，上訴人迄今仍願與被上
    訴人協商履行同居之地，共營婚姻生活，本件兩造生活縱有
    若干未能相互協調之處，然兩造情分猶存，上訴人仍具高度
    經營婚姻生活之意願，兩造縱有誤會歧見，仍得透過親友、
    甚至婚姻諮商之機制以解決彼此之歧見及衝突，難認兩造婚
    姻已然發生客觀上難以繼續維持之重大事由，兩造婚姻仍可
    回復。上訴人曾於99年2月26日下午8時許前往被上訴人住所
    探望、等候被上訴人，希望得以與被上訴人共度週末、共同
    生活，詎遭被上訴人請來大樓警衛並報警驅離，足見係被上
    訴人恣意造成兩造目前分居之狀態，兩造目前狀態係可歸責
    於被上訴人，實非兩造無法共營婚姻生活，被上訴人依民法
    第1052條第2項請求判決離婚，實屬無據等語，資為抗辯。
三、被上訴人主張兩造為夫妻關係，感情已盡，無法維持婚姻，
    依民法第1052條第2項請求離婚，上訴人則以情分猶存，及
    前開情詞置辯。本件之主要爭點在於兩造婚姻有無破綻？茲
    分述如下：
(一)、按提起離婚之訴，因無理由被駁回者，受該判決之原告，不
    得援以前依訴之合併、變更或追加所得主張之事實，提起獨
    立之訴，民事訴訟法第573條第1項定有明文。本件被上訴人
    前曾依民法第1052條第1項第3款、同條第2項對上訴人提起
    離婚訴訟，敗訴確定在案(下稱前案訴訟)，有板橋地院95年
    度婚更字第1號、本院96年度家上字第122號、最高法院96年
    度台上字第2458號等民事判決可稽。則兩造前案訴訟即本院
    96年度家上字第122號離婚事件最後事實審言詞辯論終結日
    96年7月31日(見該卷第80頁)以前之事由，自非本件所得審
    究之範圍，先予敘明。
(二)、按夫妻間有民法第1052條第1項所列舉以外之重大事由，難
    以維持婚姻者，夫妻一方得請求離婚。但其事由應由夫妻一
    方負責者，僅他方得請求離婚。民法第1052條第2項定有明
    文。考其緣由，「婚姻乃一男一女之兩性結合，以組織家庭
    ，共同生活為目的。故有足以破壞共同生活或難以維持共同
    生活之情事發生，允宜許其離婚以消滅婚姻關係。…是對於
    家庭生活之美滿幸福，有妨礙之情形，即得認其與此之所謂
    難以維持婚姻之重大事由相當。」(最高法院79年度台上字
    第1040號判決可參)。「…是否有難以維持婚姻之重大事由
    ，判斷標準為婚姻是否已生破綻而無回復之希望，此不可由
    原告已喪失維持婚姻意欲之主觀面加以認定，而應依客觀的
    標準，即難以維持婚姻之事實，是否已達於倘處於同一境況
    ，任何人均將喪失維持婚姻希望之程度以決之。」(最高法
    院87年度台上字第1304號判決參照)亦即判斷之標準為婚姻
    是否已生破綻而無回復之希望。而婚姻是否已生破綻無回復
    之希望，則應依客觀之標準，即難以維持婚姻之事實，是否
    已達於倘處於同一境況，任何人均將喪失維持婚姻意欲之程
    度而定。「至於同條項但書所規定『難以維持婚姻之重大事
    由應由夫妻之一方負責者，僅他方得請求離婚』，乃因如肯
    定有責配偶之離婚請求，無異承認恣意離婚，破壞婚姻秩序
    ，且有背於道義，尤其違反自己清白（clean hands)之法理
    ，有欠公允，同時亦與國民之法感情及倫理觀念不合，因而
    採消極破綻主義。倘該重大事由，夫妻雙方均須負責時，應
    比較衡量雙方之有責程度，僅責任較輕之一方得向責任較重
    之他方請求離婚，如有責程度相同時，雙方均得請求離婚，
    始屬公允，是責任較重之一方應不得向責任較輕之他方請求
    離婚。」(最高法院94年度台上字第115號判決可明)。故「
    難以維持之重大事由，於夫妻雙方就該事由均須負責時，應
    比較衡量雙方之有責程度，僅責任較輕之一方，得向責任較
    重之他方請求離婚，如雙方之有責程度相同，則雙方均得請
    求離婚，以符公平，且符合民法第一千零五十二條第二項規
    定之立法目的。」(最高法院90年度台上字第1639號判決可
    考)。綜上可知「有民法第一千零五十二條第一項以外之重
    大事由，難以維持婚姻者，夫妻之一方如無過失或過失程度
    較輕或其程度相當，自均得請求離婚，此觀同條第二項之規
    定即明。而夫妻之所以謂為夫妻，無非在於藉由婚姻關係，
    相互扶持，甘苦與共；信諒為基，情愛相隨。苟夫妻間因堅
    持己見，長期分居兩地，各謀生計，久未共同生活，致感情
    疏離，互不聞問；舉目所及，已成路人，而無法達成實質夫
    妻生活之婚姻目的；若謂該婚姻猶未發生破綻，其夫妻關係
    仍可維持，據以排斥無過失或過失程度較輕或其程度相當之
    一方訴請離婚，即悖於夫妻之道，顯與經驗法則有違。」(
    參見最高法院98年度台上字第1233號判決意旨)。夫妻共同
    經營生活，倘事實上已經各自獨立生活多年，雙方誠摰互信
    之感情基礎，已經不復存在，依一般人之生活經驗，顯然難
    期修復，雙方共同生活的婚姻目的已經不能達成，而其事由
    之發生，依一般社會感情，歸責事由無可軒輊時，應可認係
    民法第1052條第2項所定難以維持婚姻之重大事由，而准許
    夫妻雙方為離婚之請求，否則，勉強維持婚姻之形式，反而
    會對雙方各自追求幸福生活之機會造成不必要之限制。
(三)、經查：兩造於前案訴訟言詞辯論期日即96年7月31日以後，
    均陳稱有透過親友協調溝通婚姻維繫問題，惟均指稱係對造
    置之不理、拒絕溝通云云，兩造於前案訴訟判決確定後雖仰
    賴親友居間協調、傳話，惟兩造本人間始終未能進行直接、
    實質、有效的對話與協調，此情雙方無爭執，堪可認定。兩
    造間意見傳遞動輒以存證信函及律師函為之，有兩造書狀後
    附之存證信函及律師函影本附卷可稽。足見兩造難有正向、
    直接、有效之表達方式，彼此感情似有若無，兩心咫尺天涯
    ，婚姻難謂無破綻。且被上訴人指稱因上訴人會有情緒化反
    應，故不敢直接打電話給上訴人，上訴人則表示被上訴人執
    意離婚，無法直接溝通等語(見原審卷第51至53頁)，互相猜
    心，漸行漸遠。又上訴人曾於99年2月26日下午8時許親自前
    往被上訴人診所，為兩造所不爭，上訴人表示係前去與被上
    訴人協調婚姻問題，遭被上訴人報警趕走，被上訴人則主張
    上訴人當時大吼大叫，造成被上訴人及看診病患之難堪云云
    ，被上訴人並因該等事實聲請保護令，經板橋地院駁回聲請
    確定，有該院99年度家護字第352號、99年度家護抗字第62
    號裁定在卷可按(見本院卷第47至48頁、第98至100頁)，惟
    兩造各執己見，互訴對方不該，益證兩造情緒敏感、反應激
    烈、懷高度警戒心，防衛心沈重，有夫妻之名卻猜忌防患，
    有婚姻之名卻形同陌路，於客觀情境下，兩人恩愛絕、情路
    盡，僅存法律上婚姻名分，未留夫妻實質精萃，顯有重大事
    由，難以維持婚姻。又兩造經專業精神科醫生判斷：「對
    分居6年的夫妻，歧見甚深，在婚姻諮商的過程中，各說各
    話，互相攻訐，對未來一起生活沒有任何善意的共識。男
    方對女方僅存厭惡憎恨的感覺，女方對男方則有怨恨性的依
    賴和絕不協商離婚的堅持，在這種尖銳的對立下，無法進行
    任何有意義的婚姻諮詢。…兩人的婚姻，已到無法挽回的地
    步，若繼續下去，甚至可能造成進一步彼此的傷害。」(見
    本院卷第65頁)，益證兩造婚姻破綻已深，回天乏術。又本
    件言詞辯論終結時雙方仍認係因對造不是，致生婚姻障礙，
    兩造間婚姻裂痕，有增無減，互信互諒已蕩然無存，殊難期
    待渠等繼續維持並共同交心經營婚姻生活。
(四)、又按夫妻之住所，由雙方共同協議之；未為協議或協議不成
    時，得聲請法院定之。法院為前項裁定前，以夫妻共同戶籍
    地推定為其住所，第1002條。民法上之住所，係以久住之意
    思而住於一定之地域之謂，此一地域係吾人法律生活之中心
    地，為求法律生活之安定，民法第20條第2項規定一人不得
    同時有二個住所。而夫妻間之關係至為密切，乃有使夫妻之
    住所單一化之必要，此為民法第1002條規定，就夫妻間不論
    嫁娶婚或招贅婚，均僅能有一住所之主要理由。因此住所何
    在，原依有無久住之意思為斷，純係基於法律政策之要求。
    而夫妻同居之義務，係構成婚姻本質之內容，除法律成分外
    ，尚有道德及情感上成分。夫妻同居之義務係對等之義務，
    並非妻單方之義務，故夫自無任意指定住所要求妻必須無條
    件遵從前往同居之理，最高法院85年度台上字第395號裁判
    要旨可資參照。本件兩造於前案訴訟最後言詞辯論終結期日
    後，分居迄今，未能就夫妻共同住所達成協議等情，為兩造
    所不爭。原審協調同居處所，被上訴人表示其係醫師，工作
    較累，上訴人是教師有寒暑假，工作較不繁忙，希望上訴人
    能前來新北市永和區被上訴人診所處同居，或至被上訴人父
    母位在新北市板橋區之住處。上訴人則陳稱其每天早上7點
    20 分即要到校，若由被上訴人所述住所通勤往返前後須換
    三輛車，舟車勞頓，又須加計等車時間，希望被上訴人回來
    桃園與其同住等語。嗣於本院上訴人則稱願至被上訴人處同
    住(見本院卷第76頁、第94頁背面至第95頁)，惟係被上訴人
    拒絕履行同居義務，係可歸責被上訴人事由而無法履行云云
    。惟查：前案訴訟定讞後，兩造仍處分居狀態，於本件訴訟
    中雖為同居事宜協調，仍一波三折，迄未同居，堪認情感日
    疏，而婚姻非謂同居後人一起即心一起，貌合神離、同床異
    夢，亦所在多有，同居固為維繫婚姻所必要，但非惟一因素
    考諸兩造芥蒂深、交心少、情感逝、猜忌多、分居久、共識
    薄，業如前述，婚姻裂縫係日積月累漸漸形成，尚非可謂純
    因歸責被上訴人事由而致。婚姻之維繫經緯多端，須彼此同
    心協力，戮力以赴，已分居多年，長久各自獨立生活，彼此
    之距離相形漸遠，造成婚姻破綻之重大事宜，兩造均可歸責
    ，無可軒輊。
(五)、綜上所述，兩造分居已久，思想、感情與生活習性差異已成
    ，分居期間無適當之互動與溝通，致賴以維持夫妻關係之互
    敬、互信、互諒、互愛之誠摯基礎，蕩然無存，彼此因此漸
    行漸遠，無法共同生活，婚姻維繫之基礎業已破毀。而兩造
    情已盡、愛已逝、怨已起、恨已生，難期待婚姻繼續，足認
    兩造間之婚姻有重大破綻且無回復之希望，揆諸前諸最高法
    院判決意旨之說明，堪信本件兩造間確有難以維持婚姻之重
    大事由存在，且兩造對婚姻破綻之發生，顯均有可歸責之事
    由，且歸責程度相當。
四、綜上，被上訴人主張有重大事由，難以維持婚姻可採，上訴
    人所辯均無可取。從而，被上訴人本於民法第1052條第2項
    規定，請准離婚，為有理由，應予准許。原審判准兩造離婚
    ，並無不合。上訴意旨指摘原判決不當，求予廢棄改判，為
    無理由，應予駁回。
五、本件判決之基礎已臻明確，兩造其餘攻擊防禦方法及主張舉
    證，於判決結果不生影響，無一一審究之必要，附此敘明。
六、據上論結，本件上訴為無理由，依民事訴訟法第449條第1項
    、第78條，判決如主文。
中    華    民    國  100    年    3    月    15      日
                  民事第十四庭
                      審判長法  官  林金村
                            法  官  王麗莉
                            法  官  周祖民
正本係照原本作成。
如不服本判決，應於收受送達後20日內向本院提出上訴書狀，其
未表明上訴理由者，應於提出上訴後20日內向本院補提理由書狀
（均須按他造當事人之人數附繕本）上訴時應提出委任律師或具
有律師資格之人之委任狀；委任有律師資格者，另應附具律師資
格證書及釋明委任人與受任人有民事訴訟法第466條之1第1項但
書或第2項（詳附註）所定關係之釋明文書影本。如委任律師提
起上訴者，應一併繳納上訴審裁判費。
中    華    民    國   100    年    3     月    16    日
                            書記官  蕭進忠
附註：
民事訴訟法第466條之1（第1項、第2項）：
對於第二審判決上訴，上訴人應委任律師為訴訟代理人。但上訴
人或其他法定代理人具有律師資格者，不在此限。
上訴人之配偶、三親等內之血親、二親等內之姻親，或上訴人為
法人、中央或地方機關時，其所屬專任人員具有律師資格並經法
院認為適當者，亦得為第三審訴訟代理人。